【裁判字號】    89,訴,381
【裁判日期】    901018
【裁判案由】    偽造文書等
【裁判全文】
臺灣士林地方法院刑事判決                          八十九年度訴字第三八一號
    公  訴  人  臺灣士林地方法院檢察署檢察官
    被      告  甲○○
                丁○○
    右      一
    選任辯護人  王子瑜
右列被告等因偽造文書等案件，經檢察官提起公訴（八十八年度偵字第六三一四號）
，本院判決如左：
    主  文
甲○○連續偽造私文書，足以生損害於他人，處有期徒刑壹年拾月。
丁○○無罪。
    事  實
一、丁○○自民國（下同）八十七年二月間起接任丙○○○管理委員會（下稱青山管
    委會）主任委員（下稱主委），己○○為財務委員（下稱財委），任期至八十八
    年二月間止。丁○○於接任該社區之主任委員會後，於八十七年三月三日間因子
    宮頸癌切除子宮住院，即將該主任委員職務委託其夫甲○○代為執行，並交付主
    任委員章，甲○○即代理丁○○執行該社區主委職務，並自八十七年三月間起至
    八十八年一月間，歷次代理丁○○出席該社區管理委員會議。而青山管委會所有
    共同基金之定期存單，原本由財務委員自行保管，然財務委員認自行保管責任重
    大，該管委會即自八十七年三月二十三日起，將該社區所有共同基金之定期存款
    單，存放在台北縣淡水鎮○○路二十八號華南商業銀行淡水分行（下稱華南銀行
    淡水分行）之保管箱內，欲進入該保管箱除須持該銀行所核發之鑰匙一支外，尚
    須在保管箱開箱記錄單上加蓋青山管委會大章、丁○○主委章、己○○財委章等
    三枚印鑑章，為防幣端，分由丁○○保管其主委章、保管箱鑰匙，己○○保管青
    山管委會之大章及其財委員章，是該保管箱內之定期存單屬於丁○○、己○○共
    同保管、持有之物。而丁○○因委請甲○○代為執行主委職務，並交付原由其保
    管之主委章，甲○○亦因而持有、保管該定期存單。詎甲○○因在大陸經商失敗
    需錢孔急，竟萌生歹念，基於意圖為自己不法所有之概括犯意，於代理丁○○為
    主任委員期間，乘不知情之己○○交付其財委章及青山管委會大章以辦理社區事
    務，及其保管丁○○主任委員章之機會，於上開時間內連續數次盜蓋上開印章於
    空白保管箱開箱記錄單上而偽造私文書，並先後於八十七年五月五日（二次）、
    八月五日、八月七日、八月十九日、十二月一日、八十八年二月十日，持已蓋妥
    上開青山管委會大章、丁○○主委章、己○○財委章之保管箱開箱記錄單等偽造
    之私文書及自不知情之丁○○處取得之保管箱鑰匙，至華南銀行淡水分行開啟上
    開保管箱，先後盜取青山管委會所有存放於該處如附表所示之定期存單五紙，並
    連續於各該定期存單上盜蓋上開青山管委會大章、丁○○主委章、己○○財委章
    ，足以生損害於青山管委會、丁○○、己○○等人，嗣甲○○即於如附表所示之
    時間將該定期存單中途解約，或到期領出（詳細之存款銀行、存單號碼、存款期
    間、提款時間、盜領金額、領取方式均詳如附表所示），以此詐術使不知情之郵
    局及信用合作社之承辦人員誤以為是丙○○○管委會人員前來領款，陷於誤而依
    約交付存單金額之支票，甲○○取得上開支票後，即存入如附表所示之個人帳戶
    內兌領，嗣並花用殆盡，侵占其持有中之財物。嗣於八十八年四月十二日上午九
    時三十分許，青山管委會新委員（戊○○、蔡錦雀、林東毅）及舊委員（丁○○
    、己○○）成員到華南銀行淡水分行辦理交接時，始知上情。
二、案經青山委員會告訴台灣士林地方法院檢察署檢察官偵查起訴。
    事  實
甲、有罪部分：
一、右揭事實，迭據被告甲○○坦承不諱，核與告訴人代理人戊○○、乙○○指訴情
    節相符，並有如附表所示之定期存單影本五紙、華南銀行淡水分行保管箱開箱紀
    錄單影本七紙、上海商業儲蓄銀行忠孝分行函及所附甲○○印鑑卡、客戶維護資
    料各一份、大眾商業銀行忠孝分行函及所附甲○○印鑑卡、客戶資料索引查詢單
    各一份、郵政儲金匯業局管理處函二份、支票影本六紙在卷可稽。雖證人己○○
    證稱：伊只有在八十七年三月間、八十七年四月間因為分別要辦理律師顧問約、
    訂定工程合約，才將青山管委會之大章交給甲○○，又於八十八年三月間板橋稅
    捐處要查核稅捐，有將青山管委會之統一發票章交給甲○○，其餘並未交給他，
    且伊個人的財務委員章，從未交給甲○○或丁○○，伊有會同丁○○、甲○○於
    八十七年七月二十四日、八十七年八月十一日進入華南銀行淡水分之保管箱，當
    時是因為要更換定期存單，要進入時所蓋的章，都是伊自己帶去的，伊從未將財
    委員章交給他們二人等語，然被告甲○○係利用己○○交付其青山管委會大章及
    財務委員章以處理事務時，乘機盜蓋，或預先盜蓋於保管箱開箱紀錄單或定期存
    單上等情，業據被告甲○○供承在卷，已如前述，且青山管委會告被告甲○○、
    丁○○、己○○及其他青山管委會委員等人之民事損害賠償乙案（臺灣高等法院
    八十九年度重上字第二二六號），承辦法官將己○○之財務委員印章所蓋之印文
    一份與如附表所示各定期存單開戶銀行之己○○印鑑卡各一份、如附表所示之定
    期存單原本五份，送憲兵學校鑑定結果，認上開印文均相互吻合，此有憲兵學校
    九十年三月二十三日（九０）執正字第一三七七號函所附之鑑定書影本一份在卷
    可憑。足徵證人己○○證稱未將其財務委員章交予被告甲○○乙節，顯與事實不
    符，而己○○因該民事案件經本院民事庭判決須與甲○○、丁○○等共負侵權行
    為責任（本院八十八年度重訴字第一九七號），其有自身之利害關係，是自難期
    其為真實之陳述，所證不足採信，本案事證明確，被告之犯行洵堪認定。
二、核被告盜蓋丁○○、己○○、青山管委會大章印章於上開華南銀行淡水分行之保
    管箱開箱紀錄單並持以行使之所為，係犯刑法第二百十六條、第二百十條之偽造
    私文書罪，其盜用印章之行為，為偽造該保管箱紀錄單私文書之部分行為，其偽
    造私文書之低度行為，為行使偽造私文書之高度行為所吸收，均不另論罪；其盜
    蓋丁○○、己○○、青山管委會大章印章於上開定期存單之所為，係犯刑法第二
    百十七條第二項之盜用印章罪；其偽以青山管委會名義向淡水水碓郵局、淡水第
    一信用合作社辦理如附表所示定期存單之中途解約或到期領回，使各該承辦人員
    誤其為青山管委會之代理人而支付款項，係犯同法第三百三十九條第一項之詐欺
    取財罪，其將保管、持有中之財物侵占入己，係犯同法第三百三十五條第一項之
    侵占罪。被告連續多次行使偽造私文書、盜用印章（盜蓋於定期存單部分）、詐
    欺取財、侵占等罪行，分別時間緊接，犯罪構成要件相同，顯係基於概括犯意反
    覆為之，應分別論以連續犯一罪，並加重其刑。被告所犯上開四罪間，有方法、
    結果之牽連關係，為牽連犯，應從一重論以連續偽造私文書罪處斷，詐欺取財罪
    部分雖未據起訴，惟此部分與前開經起訴論罪科刑部分具有牽連犯裁判上一罪之
    關係，已如前述，為起訴效力所及，本院自得併予審理。爰審酌被告代替其妻執
    行社區管理委員主委之職責，不思為社區服務，反而利用其他委員信任之關係，
    連續盜領社區公款達一千餘萬元，影響社區運作甚鉅，且迄今分文未還，另審酌
    其犯後坦承犯行之犯後態度等一切情狀，量處如主文所示之刑，以示懲儆。
乙、無罪部分：
一、公訴意旨另略以：被告丁○○與被告甲○○共犯上開所有犯罪事實，因認被告丁○○亦涉有上開侵占罪、行使偽造私文書、盜用印章等罪嫌云云。
二、按犯罪事實應依證據認定之，無證據不得推定其犯罪事實。又不能證明被告犯罪
    者，應諭知無罪之判決，刑事訴訟法第一百五十四條、第三百零一條第一項分別
    定有明文。又事實之認定，應憑證據，如未能發現相當證據，或證據不足以證明
    ，自不能以推測或擬制之方法，以為裁判基礎，此有最高法院四十年台上字第八
    十六號判例可資參照。且告訴人之告訴，本以使被告受刑事訴追為目的，故其陳
    述是否與事實相符，自應調查其他證據，以資審認，茍其所為攻擊之詞，尚有瑕
    疵，則在此瑕疵未予究明以前，即不能遽採為斷罪之基礎，此亦有最高法院六十
    九年台上字第一五三一號判例得參。訊據被告丁○○堅決否認涉有上開罪嫌，辯
    稱：伊自從八十七年三月間子宮頸癌開刀後，即由甲○○代理擔任主任委員的職
    務，伊於當時即將主委章交給他，至於保管箱鑰匙伊放在家中抽屜內，不知道甲○○會拿印章去盜領定期存單，伊不知情也未參與等語。經查：被告丁○○所辯
    核與被告甲○○所供情節相符，並有記載被告丁○○於八十七年三月三日入院，
    隔日行子宮全切除術，於八十七年三月十二日出院之台北市立陽明醫院出具之診
    斷書一紙附卷可稽。而被告甲○○於被告丁○○擔任主任委員期間，自八十七年
    五月間起至八十八年一月間止，歷次代理丁○○出席管委員會會議，此有該社區
    歷次管委會之會議紀錄影本八份附卷可參（包括八十七年五月、六月、七月、八
    月、九月、十月、十二月、八十八年一月），即證人己○○亦證稱：甲○○向伊
    拿過二次社區大章，一次是要簽律師顧問約，一次是要做社區車道等工程合約，
    當時都是甲○○來向伊拿的，伊未看到丁○○等語（見本院八十九年十一月九日
    訊筆錄），又稱：（之後）丁○○常叫甲○○幫忙處理事情等語（見九十年四月
    三十日訊問筆錄），足見被告二人辯稱被告甲○○代理丁○○行使主任委員之職
    務，被告丁○○並將主任委員印章交付被告甲○○乙節，應堪可認定。而如附表
    所示編號一至三號之定期存單上，均有甲○○之簽名或蓋印，由淡水水碓郵局支
    付定期存單本金之支票，均經由被告甲○○於慶豐商業銀行股份有限公司（下稱
    慶豐銀行）之帳戶提示兌領，如附表所示編號四號由淡水水碓郵局支付定期存款
    本金之支票，及如附表所示編號五號由淡水第一信用合作社支付定期存款本金之
    支票，亦分別經由被告甲○○於上海商業儲蓄銀行忠孝分行、大眾銀行之帳戶提
    示兌領，此有淡水郵局函、上開支票影本、上海商業儲蓄銀行忠孝分行函（含甲○○之印鑑卡）、淡水第一信用合作社函（含甲○○之印鑑卡）、郵政儲金匯業
    局儲匯管理處二份、上開支票影本各一份在卷可佐。參以青山管委會於八十八年
    四月十二日緊急會議紀錄中記載「．．．其餘８５０萬元經向銀行錄影帶查證，
    證實甲○○曾經未會同舊任財委而進入華銀開啟保管箱．．．。」等語（見八十
    八年度偵字第六三一四號偵查卷第五十七頁），證人戊○○於本院審理中亦證稱
    ：（在與被告丁○○接後發現定期存單被盜領後）有去向華南銀行查證，他們提
    供錄影帶及開箱紀錄單，伊不記得他們提供看幾次甲○○進出的錄影帶，但錄影
    帶中伊只有看到甲○○一人，其他在鏡頭外的，伊沒有看到；去郵局問承辦人員
    、局長當時有誰去提領，但他們都說當時人很多沒辦法記得，他們只認章不認人
    ，只要程序符合，就會讓他們提領；去問淡水一信結果也一樣，上開公告是在向
    銀行調過錄影帶後，才在會議中提出等語（見本院九十年十月四日審理筆錄），
    告訴人代理人乙○○指稱：事後伊聽郵局分局長說因為甲○○很兇，之後幾次都
    是他一人前去，他告訴郵局的人說他去了那麼多次還不認得，他說他都是去辦理
    有關社區事情，所以郵局的人都通融讓他一個人去辦理存單解約等語（見本院九
    十年四月三十日審理筆錄），又稱：伊有去問郵局局長，他說當時人很多，沒辦
    法肯定有無人陪甲○○來，但他們說是都是甲○○來提領的等語（均見本院九十
    年十月四日審理筆錄）；參以上開淡水郵局函：第000000000號定期存
    單（即附表所示編號四號）於八十八年二月十日由一位中年男子前來辦理滿期提
    款（見八十八年度他字第五五二號卷第六八頁），均可見不論該定期存單之拿取
    或提領及款項之流向，均無法證明與被告丁○○有關；而對於被告甲○○開啟該
    保管箱之鑰匙來源，被告甲○○係辯稱：是管委會的人交付的等語，然被告丁○○先稱：伊放在房間抽屜內被甲○○拿走；去開過一、二次保管箱時，鑰匙由伊
    帶去；後才改稱：伊未拿到該鑰匙等語，而證己○○係證稱：開了保管箱後，銀
    行人員就將鑰匙交給丁○○等語，應認該保管箱鑰匙確由被告丁○○保管，然縱
    被告甲○○係自被告丁○○處取得該鑰匙，亦無法證明係被告丁○○明知且有意
    交由被告甲○○盜領，或甲○○逕行取得使用，是尚難據此認定被告丁○○對於
    被告甲○○之盜領保管箱內定期存單乙事，不僅知情，且與其有犯意聯絡或行為
    分擔。此外，本院又查無其他積極之證據足以證明被告丁○○涉有此部分之罪嫌
    ，不能證明其犯罪，揆諸先揭說明，爰為無罪之諭知。
據上論斷，應依刑事訴訟法第二百九十九條第一項前段、第三百零一條第一項，刑法
第五十六條、第二百十六條、第二百十條、第二百十七條第二項、第三百三十五條第
一項、第三百三十九條第一項、第五十五條，罰金罰鍰提高標準條例第一條前段，判
決如主文。
本案經檢察官張嘉芬到庭執行職務。
中      華      民      國      九十      年      十      月    十八    日
                                臺灣士林地方法院刑事第四庭
                                    法  官  楊    迺    伶
右正本證明與原本無異。
如不服本判決，應於判決送達後十日內，向本院提出上訴狀。
                                    書記官
中      華      民      國      九十      年              月            日
刑法第二百十條、第二百十六條


司法院資訊處製作；財團法人民間司法改革基金會備份。
